臺中高等行政法院判決　　　　　　　　　　　　　　　九十三年度簡字第一三○號
　　原　　　告　甲○○
　　被　　　告　苗栗縣政府
　　代　表　人　乙○○
　　訴訟代理人　丁○○
　　　　　　　　丙○○
右當事人間因地政士法事件，原告不服內政部中華民國九十三年五月十一日台內訴字
第○九三○○○二六九九號訴願決定，提起行政訴訟。本院判決如左︰
　　主  文
原告之訴駁回。
訴訟費用由原告負擔。
　　事  實
原告於民國（下同）八十七年五月六日領有被告所核發之八七苗縣地登字第二三七號
土地登記專業代理人開業執照，惟未加入苗栗縣地政士公會前，即以代理人身分於九
十二年十一月二十四日至苗栗縣竹南地政事務所辦理土地登記案件，經該所以九十二
年十二月五日南地所一字第○九二○○一○四八二號函移由被告查處，被告審認原告
業已違反地政士法第三十三條第一項規定，乃依同法第五十條第二款，以九十二年十
二月二十二日府地籍字第○九二○一二八七四八號處分書處原告新臺幣（下同）三萬
元罰鍰，並於通知送達三十日內改正或停止該項行為。原告不服，以其於地政士法公
布施行前即已執業，並無強制要求加入公會，原告之信賴利益應予保護等由，向內政
部提起訴願，遞遭駁回，遂提起本件行政訴訟，茲將兩造訴辯意旨陳述於後：
一、原告起訴意旨略謂：
    (一)原告於九十二年十一月二十四日曾向苗栗縣竹南地政事務所代理申請土地信託
      登記案件（收件號：一○七九三○），未料被告竟處以違反地士政法第三十三
      條第一項：「地政士登記後，非加入該管直轄市或縣（市）地政士公會不得執
      業」及同法第五十條第二款規定：「領有開業執照未加入公會」，故而應處參
      萬元以上十五萬元以下罰鍰。
    (二)原告於八十七年五月六日曾向被告聲請核發土地登記專業代理人開業證書（證
      書字號：八七苗縣地登字第二三七號），經蒙獲准予開業執行土地登記專業代
      理人業務，彼時行政機關對土地登記專業代理人之管理，係以土地登記專業代
      理人管理辦法為規範（九十二年四月二十四日廢止），依據該辦法第二十八條
      規定：「專業代理人領得開業執照後，得加入該直轄市或縣（市）專業代理人
      公會。」，因之爾時加入公會與否係任意性規定無強制性，是原告巳取得之既
      得信賴利益，合先述明。
    (三)次查地政士法係九十年十月二十四日發布，依該法第五十九條規定，於公布後
      六個月施行，亦即九十一年二月二十四日施行（按應為九十一年四月二十四日
      施行），該法第六章附則第五十三條第一項後段規定：「本法施行前：：：﹔
      巳執業者，自本法施行之日起，得繼續執業四年，期滿前應依第八條規定申請
      換發，始得繼續執業。」由前揭規定可知，其立法意旨係顧慮新舊法令變更廢
      止時，為保護信賴保護之既得利益，所訂定之過渡條款，而被告及訴願決定機
      關未思及此，摭以地政士法施行前、後執業之土地登記專業者，均等同視之，
      其認事用法顯有違誤！
    (四)綜上所述，按地政士法施行前之土地登記專業代理人，其巳取得執業資格者，
      雖於地政士法施行後，亦應予以合理保障其信賴利益方為適法，事實上地政士
      法第五十三條第一項後段有過渡條款之規定，而行政機關卻消極不適用法規，
      更進而以內政部之行政命令（九十一年七月二十九日台內中地字第○九一○○
      一一一二五號令及同年九月二日台內中地字第○九一○○一三二五五--一號令
      ）限制權利，顯然有違法律之位階理論，亦即限制人民之權利應以法律位階行
      之，否則此行政命令應有明確法律授權，就本案言之明顯欠缺。故而被告及訴
      願決定機關所為之行政決定，應予撤銷，方符法制，因求為判決就訴願決定及
      原處分違反地政士法處罰三萬元部分均撤銷等語。
二、被告答辯略以：
    (一)原告於八十七年五月六日領有苗栗縣政府核發八七苗縣地登字第二三七號土地
      登記專業代理人開業執照，自應依地政士法第三十三條規定：「地政士登記後
      ，非加入該管直轄市或縣（市）地政士公會，不得執業。」辦理，又依內政部
      九十一年七月二十九日台內中地字第○九一○○一一一二五號令規定：「一、
      本法施行前，已執業之土地登記專業代理人，自本法施行之日起，依本法第五
      十三條第一項規定，無須換發地政士開業執照，以地政士身分繼續執業四年，
      惟該等人員仍有本法第三十三條規定之適用。：：」，九十一年九月二日台內
      中地字第○九一○○一三二五五--一號令規定：「已執業之土地登記專業代理
      人，於地政士法施行後，尚未加入該管直轄市或縣（市）地政士公會者，請加
      強宣導該等人員於九十一年十月三十一日前加入公會，逾期未加入公會，而擅
      自以地政士為業者，依地政士法第五十條第二款規定辦理」。地政士法第五十
      條規定：「有下列情形之一，而擅自以地政士為業者，由直轄市或縣（市）主
      管機關處新台幣三萬元以上十五萬元以下罰鍰，並限期命其改正或停止其行為
      ，屆期仍不改正或停止其行為者，得繼續限期命其改正或停止其行為，並按次
      連續處罰至改正或停止為止：(一)未依法取得開業執照。(二)領有開業執照未加入
      公會：：」。被告對苗栗縣內已開業登記尚未加入公會之地政士亦以九十二年
      四月七日府地籍字第○九二○○三二一四二號函通知苗栗縣全體地政士（含原
      告）儘速加入地政士公會以免受罰在案，原告未依上開規定加入苗栗縣地政士
      公會前，竟於九十二年十一月二十四日至苗栗縣竹南地政事務所以代理人身分
      申辦信託登記案件（收件字號：一○七九三○號），顯已違法。
    (二)綜上所陳，原告之訴顯無理由，請維持原處分，而求為判決駁回原告之訴。
　　理  由
一、按「本法施行前，依法領有土地登記專業代理人證書者，仍得充任地政士。」、
    「地政士應檢具申請書及資格證明文件，向直轄市或縣（市）主管機關申請登記
    ，並領得地政士開業執照（以下簡稱開業執照），始得執業。」、「地政士登記
    後，非加入該管直轄市或縣（市）地政士公會，不得執業。」、「有下列情形之
    一，而擅自以地政士為業者，由直轄市或縣（市）主管機關處新臺幣三萬元以上
    十五萬元以下罰鍰，並限期命其改正或停止其行為；屆期仍不改正或停止其行為
    者，得繼續限期命其改正或停止其行為，並按次連續處罰至改正或停止為止：一
    、﹕﹕。二、領有開業執照未加入公會。」分別為地政士法第四條第二項、第七
    條、第三十三條第一項及第五十條第二款所明定。又「一、本法施行前，已執業
    之土地登記專業代理人，自本法施行之日起，依本法第五十三條第一項規定，無
    須換發地政士開業執照，以地政士身分繼續執業四年，惟該等人員仍有本法第三
    十三條規定之適用。：：：。」、「已執業之土地登記專業代理人，於地政士法
    施行後，尚未加入該管直轄市或縣（市）地政士公會者，請加強宣導該等人員於
    九十一年十月三十一日前加入公會，逾期未加入公會，而擅自以地政士為業者，
    依地政士法第五十條第二款規定辦理。」亦分別經內政部九十一年七月二十九日
    台內中地字第○九一○○一一一二五號令、九十一年九月二日台內中地字第○九
    一○○一三二五五--一號令釋有案。
二、本件原告於八十七年五月六日領有被告核發之八七苗縣地登字第二三七號土地登
    記專業代理人開業執照，惟未加入苗栗縣地政士公會前，即以代理人身分於九十
    二年十一月二十四日至苗栗縣竹南地政事務所辦理土地登記案件（收件日期字號
    ：九十二年十一月二十四日一○七九三○號），經該地政事務所以九十二年十二
    月五日南地所一字第○九二○○一○四八二號函移被告查處，被告審認結果以原
    告業已違反地政士法第三十三條第一項規定，乃依同法第五十條第二款，以九十
    二年十二月二十二日府地籍字第○九二○一二八七四八號處分書處原告三萬元罰
    鍰，並該通知送達三十日內改正或停止本項行為等情，為兩造所不爭執，並有苗
    栗縣竹南地政事務所申請信託登記土地登記案件、苗栗縣竹南地政事務所九十二
    年十二月五日南地所一字第○九二○○一○四八二號函、苗栗縣政府裁處違反地
    政士處分書等附卷可稽（見本院卷第二十六頁、第三十二頁至第四十五頁），依
    首揭規定，原處分並無違誤。
三、原告起訴主張：原告於八十七年五月六日曾向被告聲請核發土地登記專業代理人
    開業證書（證書字號：八七苗縣地登字第二三七號），已獲准予開業執行土地登
    記專業代理人業務，當時對土地登記專業代理人之管理，係以土地登記專業代理
    人管理辦法為規範（九十二年四月二十四日廢止），依據該辦法第二十八條規定
    專業代理人領得開業執照後加入公會與否係任意性規定無強制性，原告巳取得之
    既得信賴利益，而地政士法係九十年十月二十四日發布，依該法第五十九條規定
    ，於公布後六個月施行，亦即九十一年四月二十四日施行，該法第六章附則第五
    十三條第一項後段規定：「本法施行前：：：﹔巳執業者，自本法施行之日起，
    得繼續執業四年，期滿前應依第八條規定申請換發，始得繼續執業。」由前揭規
    定可知，其立法意旨係顧慮新舊法令變更廢止時，為保護信賴保護之既得利益，
    所訂定之過渡條款，而被告及訴願決定機關未思及此，摭以地政士法施行前、後
    執業之土地登記專業者，均等同視之，其認事用法自有違誤！而行政機關卻消極
    不適用法規，更進而以內政部之行政命令（九十一年七月二十九日台內中地字第
    ○九一○○一一一二五號令及同年九月二日台內中地字第○九一○○一三二五五
    之一號令）限制權利，顯然有違法律之位階理論，亦即限制人民之權利應以法律
    位階行之，否則此行政命令應有明確法律授權，就本案言之有明顯欠缺云云。
四、然查：按「有下列情形之一，而擅自以地政士為業者，由直轄市或縣（市）主管
    機關處新台幣三萬元以上十五萬元以下罰鍰，並限期命其改正或停止其行為，屆
    期仍不改正或停止其行為者，得繼續限期命其改正或停止其行為，並按次連續處
    罰至改正或停止為止：(一)未依法取得開業執照。(二)領有開業執照未加入公會：：
    」為地政士法第五十條所明定，而地政士法於九十一年四月二十四日施行後，被
    告曾以九十二年四月七日府地籍字第○九二○○三二一四二號函請各土地登記專
    業代理人（地政士），儘速依地政士法第三十三條規定加入該縣地政士公會，以
    免受罰（見本院卷第五十頁），原告有收受該通知函並知悉此規定，且原告亦未
    加入苗栗縣地政士公會，於九十二年十一月二十四日至苗栗縣竹南地政事務所辦
    理土地登記案件，此亦為原告所不爭執（見本院九十三年八月三十一日調查證筆
    錄），原告雖於八十七年五月六日領有被告所核發之八七苗縣地登字第二三七號
    土地登記專業代理人開業執照，地政士法於九十年十月二十四日公布，並於九十
    一年四月二十四日施行，而該法施行前，已執業之土地登記專業代理人，自地政
    士法施行之日起，依地政士法第五十三條第一項之規定，雖無須換發地政士開業
    執照，得以地政士身分繼續執業四年，惟仍有地政士法第三十三條規定之適用，
    此亦經內政部九十一年七月二十九日台內中地字第０九一００一一一二五號令規
    定有案（見本院卷第四十六頁至第四十八頁），而苗栗縣竹南地政事務所對於九
    十二年十一月份土地登記專業代理人未加入工會申請登記收件者亦均向被告陳報
    及檢送清冊，並有苗栗縣竹南地政事務所九十二年十二月五日南地所一字第０九
    二００一０四八二號函附於訴願卷可稽，並無為差別待遇，又內政部為地政士法
    之中央主管機關，其就該法施行後相關執行事宜予以規定，亦為地政士法第五十
    八條所授權明定，而地政士法第五十三條第一項雖規定已執業者，自地政士法施
    行後得繼續執業，但仍應依地政士法第三十三條第一項規定加入該管直轄市或縣
    （市）地政士公會，始得執業，此為法律規定應強制加入，並非任意加入，況內
    政部已於九十一年九月二日台內中地字第○九一○○一三二五五--一號令規定：
    「已執業之土地登記專業代理人，於地政士法施行後，尚未加入該管直轄市或縣
    （市）地政士公會者，請加強宣導該等人員於九十一年十月三十一日前加入公會
    ，逾期未加入公會，而擅自以地政士為業者，依地政士法第五十條第二款規定辦
    理。」（見本院卷第四十九頁），被告亦以九十二年四月七日府地籍字第○九二
    ○○三二一四二號函請各土地登記專業代理人（地政士），儘速依地政士法第三
    十三條規定加入該縣地政士公會，以免受罰，已如前述，然原告並未加入苗栗縣
    地政士公會，即以代理人身分於九十二年十一月二十四日至苗栗縣竹南地政事務
    所代理辦理土地登記案件，被告以原告已違反地政士法第三十三條第一項規定，
    乃依同法第五十條第二款規定，處以罰鍰三萬元，並於通知送達後三十日內改正
    或停止本項行為，依上開規定，原處分並無違誤，亦無違反信賴利益或消極不適
    用法規而以行政命令限制原告權利之情事，原告之主張尚非可採。
五、綜上所述，原告所述均無足採，本件原處分並無違誤，訴願決定予以維持亦無不
    合，原告訴請撤銷訴願決定及原處分（就違反地政士法處罰三萬元部分），為無
    理由，應予駁回。本件為簡易事件，爰不經言詞辯論逕為判決。
據上論結，本件原告之訴為無理由，依行政訴訟法第二百三十三條第一項、第二百三
十六條、第一百九十五條第一項後段、第九十八條第三項前段，判決如主文。
中　　華　　民　　國　　九十三　　　年　　　九　　　　月　　　十七　　　日
                 臺 中 高 等 行 政 法 院   第 三 庭
                                         法      官　莊　金　昌
右正本證明與原本無異。
如不服本判決，應於判決送達後二十日內，以本訴訟事件所涉及之法律見解具有原則
性者，始得向本院提出上訴狀並表明上訴理由，經最高行政法院許可，否則不得上訴
；如於本判決宣示後送達前提起上訴者，應於判決送達後二十日內補提上訴理由書（
均應依對造人數提出繕本）。提起上訴應預繳送達用雙掛號郵票三九○元（三十四元
及五元郵票各十份)。
中　　華　　民　　國　　九十三　　　年　　　九　　　　月　　　十七　　　日
　　　　　　　　　　　　　　　　　　　　 法院書記官　邱  吉  雄
